臺灣高等法院民事判決
107年度重上字第784號
上  訴  人  葉文勇  


            葉王素芳（兼葉俊麟之承受訴訟人）

            葉青樺（兼葉俊麟之承受訴訟人）

            葉建宏（兼葉俊麟之承受訴訟人）

            葉貞吟（兼葉俊麟之承受訴訟人）

上五人共同
訴訟代理人  孫銘豫律師
複  代理人  成本鈞律師
上  訴  人  葉月華  


訴訟代理人  崔百慶律師
被  上訴人  林秀峯  
            林聖泰  
            林聖智  


            林聖彥  
            林雅芬  

            林雅婷  


上六人共同
訴訟代理人  蕭棋云律師
            廖孟意律師
            彭彥植律師

上列當事人間請求返還公同共有房屋等事件，上訴人對於中華民
國107年8月22日臺灣臺北地方法院105年度訴字第2043號第一審
判決提起上訴，本院於109年6月17日言詞辯論終結，判決如下：
    主      文
上訴駁回。
第二審訴訟費用由上訴人負擔。
    事實及理由
一、上訴人主張：如附表一編號1至4所示不動產（下合稱系爭不
    動產，分別配有B1-1、B2-1、B2-2、B2-3停車位）為兩造公
    同共有，應繼分比例如附表二所示，迄今未分割，被上訴人
    林秀峯、林聖泰、林聖智、林聖彥、林雅芬、林雅婷（下單
    獨逕稱姓名，合稱被上訴人），竟自民國（下同）100年8月
    16日起至107年5月24日止（下稱系爭期間），就系爭不動產
    辦理繼承登記，繳納系爭不動產之水電費、管理費及房屋稅
    ，並將其家族經營華泰茶莊有限公司（下稱華泰茶莊）所有
    車輛停放於附表一編號1所示房屋旁停車位，且於附表一編
    號4所示房屋內放置華泰茶莊紙箱，無權占用系爭不動產全
    部。被上訴人於系爭期間無權占有系爭不動產而受有不當得
    利，經扣除被上訴人為保存系爭不動產所支出之必要費用後
    ，乃先位請求被上訴人應依如附表二所示之應繼分比例，分
    別給付上訴人如附表三所示之不當得利；倘認本件係公同共
    有債權，則備位請求被上訴人應給付兩造全體繼承人如附表
    四所示不當得利。
二、被上訴人則以：伊等均未占有系爭不動產，亦未受有占有利
    益，林秀峯係為避免系爭不動產因欠繳納水電費、管理費、
    房屋稅而產生糾紛或其他不利益才繳納，華泰茶莊之車輛所
    停放之附表一編號1所示房屋旁停車位係另行向大樓承租，
    另附表一編號4所示房屋內物品，係葉美華所遺留，伊等並
    未取得任何應歸屬上訴人之利益等語，資為抗辯。
三、上訴人於原審起訴聲明：㈠先位聲明：被上訴人應各給付上
    訴人如附表三所示金額及利息。㈡備位聲明：被上訴人應給
    付兩造全體繼承人如附表四所示金額及利息。㈢願供擔保請
    准宣告假執行。被上訴人於原審答辯聲明：㈠上訴人之訴駁
    回。㈡如受不利判決，願供擔保請准宣告免為假執行。原審
    為上訴人敗訴之判決，上訴人不服，提起上訴，於本院上訴
    聲明：㈠原判決廢棄。㈡先位聲明：被上訴人應各給付上訴人
    如附表三所示金額及利息。㈢備位聲明：被上訴人應給付兩
    造全體繼承人如附表四所示金額及利息。㈣願供擔保請准宣
    告假執行。被上訴人於本院答辯聲明：㈠上訴駁回。㈡如受不
    利判決，願供擔保請准宣告免為假執行。
四、兩造不爭執事項：
  ㈠系爭不動產現為兩造公同共有。
  ㈡系爭不動產原為葉高罔市所有，葉高罔市於94年7月11日死亡
    ，原應由子女葉文勇、葉俊麟、林葉靜惠、葉美華、葉月華
    繼承（就系爭不動產應繼分各5分之1），惟經判決確認葉俊
    麟就葉高罔市之遺產繼承權不存在確定，由葉俊麟之子女葉
    青樺、葉建宏、葉貞吟代位繼承（就系爭不動產應繼分各15
    分之1，計算式：1/5×1/3＝1/15）。
  ㈢葉美華於100年8月15日死亡，由葉文勇、葉俊麟、林葉靜惠
    、葉月華繼承【就系爭不動產應繼分：葉俊麟為20分之1 ，
    計算式：1/5×1/4=1/20 ；葉文勇、林葉靜惠、葉月華各4分
    之1，計算式：1/5＋（1/5×1/4）＝1/4】。
  ㈣林葉靜惠於100年11月14日死亡，其遺產由被上訴人共同繼承
    （就系爭不動產應繼分各24分之1 ，計算式：1/4×1/6＝1/24
    ）。
  ㈤葉俊麟於105年7月24日死亡，其遺產由葉王素芳、葉青樺、
    葉建宏、葉貞吟繼承（就系爭不動產應繼分：葉王素芳為80
    分之1，計算式：1/20×1/4＝1/80，葉青樺、葉建宏、葉貞吟
    各240分之19，計算式：1/15＋1/80＝19/240）。
  ㈥經原審法院102年度家訴字第105號、本院103年度重家上字第
    58號及最高法院105年度台上字第2326號判決確認葉美華於1
    00年8月12日所立代筆遺囑無效確定在案（見原審卷㈡第52至
    64頁背面）。
  ㈦於101年至107年間，被上訴人繳納系爭不動產之水電費、管
    理費、房屋稅及地價稅等費用，共計187萬3,066元【見原審
    卷㈢第6至11頁附表一及第12至311頁之臺北自來水事業處水
    費通知單（繳費憑證）、台灣電力公司電費通知及收據、房
    屋繳款書、管理費收據】。
五、上訴人主張依民法第179條規定，被上訴人應給付占用系爭
    不動產之不當得利等情，為被上訴人所否認，並以前詞置辯
    。是本件應審酌者，被上訴人是否有因無權占有系爭不動產
    而取得應歸屬上訴人之利益？上訴人請求被上訴人返還占用
    系爭不動產之不當得利，有無理由？本院判斷如下：
  ㈠按當事人主張有利於己之事實者，就其事實有舉證之責任，
    民事訴訟法第277條本文定有明文。又無法律上之原因而受
    利益，致他人受損害者，應返還其利益，雖有法律上之原因
    ，而其後已不存在者，亦同，民法第179條定有明文。主張
    不當得利請求權存在之當事人，對於不當得利請求權之成立
    ，應負舉證責任（最高法院103年度台上字第2198號判決意
    旨參照）。上訴人主張被上訴人因無權占有使用收益系爭不
    動產而取得應歸屬上訴人之利益，被上訴人否認，依上開說
    明，自應由上訴人對於主張被上訴人各自因無權占有使用收
    益系爭不動產而取得應歸屬上訴人之利益乙節，負舉證之責
    。
  ㈡經查：系爭不動產使用狀況，關於系爭不動產之管理費，自9
    4年起至100年7月止由葉美華繳納，自100年8月起迄今由林
    秀峯繳納；系爭不動產自94年起迄今，無人居住使用；系爭
    不動產房屋自94年起至100年7月有葉美華之郵件，由葉美華
    收受，自100年8月起迄今，無郵件收受，有臺北市中山區中
    山靜盧公寓大廈管理委員會105年11月14日中山靜盧第10500
    1號函在卷可證（見原審卷㈠第182頁）。又關於系爭不動產
    之用電情形，除附表一編號3所示房屋於105年8月用電度數
    為43度外，該4戶用電度數多為0度，偶見1、2度，有台灣電
    力股份有限公司台北市區營業處函附用電資料在卷可憑（見
    原審卷㈠第205至207頁背面）。復經原審至現場勘驗，查明
    當時如附表一編號1、2所示房屋之外牆為玻璃大門，有鐵柵
    欄，室內均為空屋，無傢俱擺設，管理員曾春風表示：平常
    沒有人使用，都無人收信等語；如附表一編號1所示房屋旁
    之停車位，當時鐵鏈條圍起無車停放。管理員曾春風表示：
    該停車位平常使用狀況如原審卷㈠第54頁照片所示，該停車
    位空地為大樓所有，可由住戶承租等語；如附表一編號3所
    示房屋：電鈴已無電，密碼鎖也沒電，大門鎖上。同巷5號2
    樓住戶林小姐表示在此居住8至9年，隔壁即附表一編號3所
    示房屋沒看過有人住，只是偶爾會看到有人來打掃等語。管
    理員曾春風表示，平常無人使用，無人打掃清理，都無人收
    信等語；附表一編號4所示房屋，則電鈴沒電，密碼鎖有電
    ，大門門鎖雖然鎖住，但把手毀損。管理員曾春風表示，平
    常無人使用，無人打掃清理，都無人收信等語；B1-1、B2-1
    、B2-2停車位均無停放車輛，B2-3停車位有停放1輛自用小
    客車，且管理員曾春風稱其於該社區工作3年多，認識林秀
    峯，林秀峯1年約來1至2次，由其店員拿支票過來繳管理費
    等語（見原審卷㈠第211頁及其背面）。堪認在系爭期間，無
    人居住於系爭不動產，自難認被上訴人有以為自己不法所有
    之意思，排他占有使用收益系爭不動產。是附表一編號3所
    示房屋於105年7、8月間用電度數縱為43度，惟被上訴人否
    認係其等所用，上訴人既未舉證證明該等用電度數係因被上
    訴人自100年8月16日起排他占有使用該屋而產生，則其主張
    該用電度數可證明被上訴人於系爭期間無權占有附表一編號
    3所示房屋云云，自難採信。被上訴人既未占有系爭不動產
    ，亦未受有占有利益，自不足認被上訴人於系爭期間內有取
    得系爭不動產應歸屬於上訴人之利益。至附表一編號1所示
    房屋旁停車位所在之空地，並非兩造公同共有，而係中山靜
    盧公寓大廈全體住戶共有之法定空地，為兩造所不爭執（見
    原審卷㈣第67至68頁），並據該大廈管理員曾春風於原審法
    院勘驗時表示該停車位可由住戶承租等語（見原審卷㈠第211
    頁），被上訴人亦提出租賃期間自105年1月1日起至同年12
    月31日止，由林秀峯向中山靜盧公寓大廈管理委員會承租該
    停車位之租賃契約書為證（見原審卷㈠第188至192頁），是
    縱該停車位曾停放被上訴人家族所經營華泰茶莊所有車輛，
    仍不足以推認被上訴人有排他占有使用收益系爭不動產之事
    實。又於原審法院勘驗時，B2-3停車位雖停放1輛自用小客
    車，惟被上訴人否認所停車輛為伊等所有或有將車位交予他
    人使用（見原審卷㈣第68頁），而上訴人就其主張該車輛為
    被上訴人所停放或係被上訴人出租他人使用等情，並未舉證
    以實其說，是上訴人主張被上訴人占用B2-3停車位，不足採
    信。另上訴人固提出附表一編號4所示房屋內放置物品之照
    片（見原審卷㈣第89至93頁），主張被上訴人將家族經營之
    華泰茶莊紙箱放置於該屋內，惟該等照片顯示放置物品除紙
    箱外，尚有CD、書冊、生活用品等，且上訴人亦自承並未確
    認紙箱所裝內容物等語（見原審卷㈣第144頁），自難認定該
    等物品係被上訴人基於排他使用收益之目的而放置。是被上
    訴人辯稱其等並未占有系爭不動產，亦未受有占有利益等語
    ，應可採信。
  ㈢再繼承人有數人時，在分割遺產前，各繼承人對於遺產全部
    為公同共有；前條公同共有之遺產，得由繼承人中互推一人
    管理之。民法第1151條、第1152條定有明文。查被上訴人於
    系爭期間繳納系爭不動產之管理費、水電費、房屋稅及地價
    稅乙節，為兩造所不爭執，雖兩造就共同繼承之系爭不動產
    並未互推由何人管理，及被上訴人並未將為全體公同共有人
    繳納系爭不動產相關稅費之事通知上訴人，惟上訴人所舉證
    據既不足以證明被上訴人有排他占有使用系爭不動產之事實
    ，自難認被上訴人係基於逾越其應繼分比例，排除上訴人對
    系爭不動產事實上管領力之意思而為管理，則被上訴人辯稱
    林秀峯係為全體公同共有人之利益而為繳納稅費、管理系爭
    不動產乙節，應堪採信。況上訴人亦未主張及舉證證明被上
    訴人有因林秀峯繳納系爭不動產相關稅費而各別取得應歸屬
    上訴人之利益數額，自亦不足認被上訴人因此受有何不當得
    利。另被上訴人雖於103年6月間依葉美華遺囑就系爭不動產
    辦理遺囑繼承登記並申報遺產稅（見原審卷㈠第48至53頁、
    第74至92頁），但仍不足認被上訴人已有排除上訴人對系爭
    不動產事實上管領力之事實，況葉美華之遺囑已經法院判決
    無效確定，且上開繼承登記已經兩造調解成立而變更登記原
    因為調解繼承（見原審卷㈡第52至64頁背面、原審卷㈣第80頁
    、本院卷第127至149頁）。是上訴人所舉證據既不足以證明
    被上訴人於系爭期間事實上有排他占有使用系爭不動產，亦
    尚不足以證明被上訴人有實際排除上訴人對系爭不動產之事
    實上管領力，自難認被上訴人受有何應歸屬上訴人之利益，
    自不構成不當得利。則上訴人請求被上訴人返還系爭期間占
    有系爭不動產之不當得利，自屬無據，是上訴人先位聲明請
    求被上訴人應各給付上訴人如附表三所示之金額及利息，為
    無理由；又上訴人既不能證明被上訴人占有系爭不動產，被
    上訴人既未受有何占有利益，則上訴人備位聲明請求被上訴
    人應給付兩造全體繼承人如附表四所示之金額及利息，亦無
    理由。
  ㈣至被上訴人所為抵銷抗辯，因上訴人之請求均無理由，無審
    酌之必要，併予敘明。
六、綜上所述，上訴人依民法第179條規定，先位請求被上訴人
    應各給付上訴人如附表三所示之金額及利息，備位請求被上
    訴人應給付兩造全體繼承人如附表四所示之金額及利息，均
    無理由，均應予駁回。從而原審所為上訴人敗訴之判決，並
    無不合。上訴論旨指摘原判決不當，求予廢棄改判，為無理
    由，應駁回其上訴。
七、本件事證已臻明確，兩造其餘之攻擊或防禦方法及所用之證
    據，經本院斟酌後，認為均不足以影響本判決之結果，爰不
    逐一論列，附此敘明。
八、據上論結，本件上訴為無理由，依民事訴訟法第449條第1項
    、第78條、第85條第1項前段，判決如主文。
中　　華　　民　　國　　109 　年　　7 　　月　　15　　日
                  民事第十九庭 
                      審判長法  官  魏麗娟
                            法  官  游悅晨
                            法  官  陳慧萍
正本係照原本作成。
如不服本判決，應於收受送達後20日內向本院提出上訴書狀，其
未表明上訴理由者，應於提出上訴後20日內向本院補提理由書狀
（均須按他造當事人之人數附繕本）上訴時應提出委任律師或具
有律師資格之人之委任狀；委任有律師資格者，另應附具律師資
格證書及釋明委任人與受任人有民事訴訟法第466 條之1第1項但
書或第2項（詳附註）所定關係之釋明文書影本。如委任律師提
起上訴者，應一併繳納上訴審裁判費。
中　　華　　民　　國　　109 　年　　7 　　月　　15　　日

　　　　　　　　　　　　  　書記官  黃麒倫
附註：
民事訴訟法第466條之1（第1項、第2項）：
對於第二審判決上訴，上訴人應委任律師為訴訟代理人。但上訴
人或其法定代理人具有律師資格者，不在此限。
上訴人之配偶、三親等內之血親、二親等內之姻親，或上訴人為
法人、中央或地方機關時，其所屬專任人員具有律師資格並經法
院認為適當者，亦得為第三審訴訟代理人。


附表一：
編號 不動產門牌號碼 1 臺北市○○區○○街0巷0號1樓房屋及其坐落基地應有部分暨B1-1停車位 2 臺北市○○區○○街0巷0號1樓房屋及其坐落基地應有部分暨B2-1停車位 3 臺北市○○區○○○路0段00巷0號2樓之1房屋及其坐落基地應有部分暨B2-2停車位 4 臺北市○○區○○○路0段00巷0號3樓之1房屋及其坐落基地應有部分暨B2-3停車位 

附表二：
編號 兩造姓名 應繼分 1 葉文勇 1/4 2 葉月華 1/4 3 葉青樺 19/240 4 葉建宏 19/240 5 葉貞吟 19/240 6 葉王素芳 1/80 7 林秀峯 1/24 8 林聖泰 1/24 9 林雅芬 1/24 10 林聖智 1/24 11 林聖彥 1/24 12 林雅婷 1/24 


附表三 ：
編號 上訴人姓名 被上訴人應給付金額（新臺幣） 計息本金（新臺幣） 利息起迄日（民國） 週年利率  1 葉文勇 325 萬3,427 元 198 萬6,930 元 自105 年2 月4 日起至清償日止    5％    126 萬6,497 元 自107 年5 月25日起至清償日止    5％  2 葉月華 325 萬3,427 元 198 萬6,930 元 自105 年2 月4 日起至清償日止    5％    126 萬6,497 元 自107 年5 月25日起至清償日止    5％  3 葉王素芬 16萬2,671 元   9 萬9,346 元 自105 年2 月4 日起至清償日止    5％    6 萬3,325 元 自107 年5 月25日起至清償日止    5％  4 葉青樺 103 萬251 元   62萬9,194 元 自105 年2 月4 日起至清償日止    5％    40萬1,057 元 自107 年5 月25日起至清償日止    5％  5 葉建宏 103 萬251 元   62萬9,194 元 自105 年2 月4 日起至清償日止    5％    40萬1,057 元 自107 年5 月25日起至清償日止    5％  6 葉貞吟 103 萬251 元   62萬9,194 元 自105 年2 月4 日起至清償日止    5％    40萬1,057 元 自107 年5 月25日起至清償日止    5％ 

附表四：
被上訴人應給付金額（新臺幣） 計息本金（新臺幣） 利息起迄日（民國） 週年利率 1301萬3,764元 794 萬7,721元 自105 年2 月4 日起至清償日止     5％  506 萬6,043元 自107 年5 月25日起至清償日止     5％